【裁判字號】    95,家訴,4
【裁判日期】    950425
【裁判案由】    損害賠償
【裁判全文】
臺灣屏東地方法院民事判決               95年度家訴字第4號
原      告  甲○○
被      告  乙○○即何淳如
上列當事人間請求損害賠償事件，本院於民國95年4 月11日言詞
辯論終結，判決如下：
    主  文
被告應給付原告新台幣貳拾萬元，及自民國九十五年二月十一日
起至清償日止，按年息百分之五計算之利息。
原告其餘之訴駁回。
訴訟費用由被告負擔十分之二，餘由原告負擔。
本判決原告勝訴部分得假執行。
    事實及理由
一、原告主張：兩造經由訴外人丙○○○之介紹認識，於民國91
    年6 月16日訂婚。嗣被告隨原告北上，兩造在原告工作場所
    同居，翌年過年時一同返回屏東市○○街22號老家居住，被
    告並於92年7 月15日產下一女何莉菱。詎被告於94年5 月12
    日攜女不告而別，且無視於兩造已定有婚約之事實，於同年
    7 月間與訴外人黃群忠結婚。怠至同年10月間，被告與黃群
    忠離婚時，被告方告知何莉菱乃其與黃群忠所生，並非原告
    之親生女兒。被告與原告訂婚後，與他人結婚，期間卻與原
    告同居多時，並隱瞞其與他人發生性關係而受胎之事實，致
    原告精神上備受打擊。原告依民法第976 條規定解除兩造之
    婚約，並以起訴狀繕本之送達，為解除婚約之意思表示。原
    告既依前開規定解除兩造婚約，且為無過失之一方，爰依民
    法第977 條規定，請求被告賠償非財產上之損害新台幣（下
    同）1,000,000 元。並聲明：被告應給付原告1,000, 000元
    及自起訴狀繕本送達之翌日起至清償日止，按年息百分之5
    計算之利息。
二、被告則以：兩造並未訂有婚約，伊未收過聘金，亦不認識丙
    ○○○。91年6 月16日中午伊曾到原告家吃飯，散席前伊父
    母親才趕到原告家，此係應原告之要求，讓雙方家長認識彼
    此。半個月後，伊北上與原告同居，嗣搬回屏東後繼續住在
    原告家中。兩造於同居期間經常發生爭吵，且原告母親袒護
    原告，跟原告一同罵伊。及至生產前三天，原告拿掃把要毆
    打伊，伊即搬回自己家住。又原告從未提過要結婚，伊父母
    親催促兩造結婚，原告亦置之不理。伊在89年間認識黃群忠
    後成為男女朋友，與原告同居時，仍與黃群忠維持朋友關係
    ，發生性關係後，產下何莉菱，嗣於94年5 月12日離開與原
    告同居處所，於同年7 月間與黃群忠結婚。伊既未與原告訂
    定婚約，乃自由之身，無需受到婚約拘束等語，資為抗辯。
    並聲明：原告之訴駁回。
三、原告主張兩造經由媒人丙○○○之介紹認識，於91年6 月16
    日舉行訂婚儀式一節，為被告所否認，並辯稱是日僅到原告
    家中吃飯，並無舉行訂婚儀式，亦不認識丙○○○云云。則
    本件首應審究者為：兩造間是否曾經訂定婚約？經查，證人
    丙○○○到庭結證稱：「我是在建國市場賣豬肉，被告的媽
    媽常到我的攤位買豬肉，所以認識她媽媽，她媽媽說她還沒
    有結婚，要我幫她介紹，我就介紹原告給被告。原告父親以
    前也在同一個市場賣豬肉，我的綽號叫『美芳（台語）』。
    兩造有訂婚，大約是在端午節後一天，哪一年我已經忘記了
    。我介紹他們不久以後，他們就同居了，被告去原告家裡住
    。他們訂婚是在原告大勇路的家裡，被告的家也在附近，在
    同一條巷子。日子是兩造同意的，找我去，當天是在中午的
    時候兩造家長都在場，有戴戒指，男方幫女方戴戒指，被告
    有穿粉紅色禮服，有特別裝扮，被告的爸爸媽媽、姐姐都有
    來。當天還有拜祖先，原告的伯父、阿姨等親戚都有去。當
    天的菜餚是原告的弟弟準備的，他是當廚師，煮了兩桌菜，
    兩造有照相，但是照片沒有放在我這裡，當天我是介紹人的
    身分，而且我跟兩造的父母很熟。．．．被告的父母知道那
    天是要訂婚。．．．訂完婚後，被告繼續住在原告家裡。．
    ．．兩造訂婚時，我有跟被告講說原告沒有什麼錢，被告的
    媽媽說不用聘金，我是要嫁女兒，不是要賣女兒，大家高興
    就好，但還是有金飾、項鍊、手鐲。」等語（見本院卷第37
    -40 頁）。被告雖辯稱其不認識丙○○○，惟並不否認兩造
    係經由在菜市場賣豬肉一名叫作「米香（台語）」之女子介
    紹認識，而證人丙○○○已證稱其綽號叫「美芳（台語）」
    ，經核該二字台語發音相同，且上開證人亦在菜市場販賣豬
    肉，是被告辯稱不識丙○○○一節已難採信。參以上開證人
    與兩造並無恩怨，若非係兩造之媒人，且曾親自見聞兩造之
    訂婚儀式，當無甘冒犯偽證罪而為設詞虛構之理，是其證言
    堪予採信。況兩造家人之住處均在同一條巷子內，相隔不遠
    ，被告於訂婚不久即離開自家至原告及其家人住處同居，依
    一般社會常情，若無上開婚約之存在，被告當無捨自家庭而
    與原告及其家人同居之理。是原告主張兩造曾於91年6 月16
    日訂婚一節堪予採信，被告上開所辯，不足取信。
四、按婚約當事人之一方，有左列情形之一者，他方得解除婚姻
    約：一 婚約訂定後，再與他人訂定婚約或結婚者；七婚約
    訂定後與他人通姦者，民法第976 條第1 項第1 款、第7 款
    定有明文。經查，被告於92年7 月15日所產下之女何莉菱係
    其自訴外人黃群忠受胎所生，被告並於94年7 月間與黃群忠
    結婚等情，為兩造所不爭，並有被告及何莉菱之戶籍謄本、
    出生證明書各1 份在卷可稽。而回溯被告上開受胎期間，顯
    係在其與原告訂婚之後。是被告於兩造婚約訂定後與黃群忠
    通姦，進而結婚，已構成上開民法第976 條第1 項第1 、7
    款解除婚約之事由。被告雖辯稱兩造於同居期間經常爭吵，
    其遭受原告及原告之母辱罵，原告並欲毆打之等情，雖為原
    告所不爭執，惟兩造本為不同性情之人，於同居期間發生爭
    執，在所難免，被告如認彼此不適宜結婚時，亦應先解除與
    原告之婚約為是。其在解除婚約之前，與黃群忠通姦，進而
    與黃群忠結婚，視兩造之婚約為無物，係屬有過失之一方無
    疑，原告就此並無過失，應可認定。是原告主張被告構成上
    開民法第976 條第1 款之事由，並以本件起訴狀繕本之送達
    ，為解除婚約之意思表示，洵屬有據。又該解除婚約之意思
    表示業經被告於95年2 月10日親自收受，有送達回證附卷可
    稽，應認已生合法解除婚約之效力。
五、次按依民法第976 條之規定，婚約解除時，無過失之一方，
    得向有過失之他方，請求賠償其因此所受之損害；前項情形
    ，雖非財產上之損害，受害人亦得請求賠償相當之金額，民
    法第977 條第1 項、第2 項定有明文。而按慰藉金之多寡，
    應斟酌雙方之身分、地位、資力與加害之程度及其他各種情
    形核定相當之數額。其金額是否相當，自應依實際加害情形
    與被害人所受之痛苦及雙方之身分、地位、經濟狀況等關係
    決定之（最高法院85年度台上字第460 號判決參照）。本件
    被告於訂婚後，與他人通姦並結婚一情，足致原告感情受創
    ，受有精神上痛苦，原告自得依前揭規定，請求被告賠償非
    財產上之損害。本院審酌原告係高工畢業，目前從事機電配
    設，屬臨時工人，每月收入約40,000至50,000元，名下無任
    何不動產；被告係高職畢業，在小吃餐飲業擔任會計多年，
    每月收入約40,000元，名下亦無不動產等情，業據兩造到庭
    陳述明確，並有兩造稅務電子閘門財產所得調件明細表各1
    份在卷可參，復為兩造所不爭執；參以被告於訂婚後，與被
    告及其家人同居，卻未信守婚約忠誠義務，隱瞞原告暗地裡
    與黃群忠交往並通姦生子，進而與黃群忠結婚，致原告顏面
    盡失，身心受有痛苦；惟原告與被告同居長達2 年之久，期
    間原告竟未能發現被告與他人密切交往並通姦之情，原告對
    被告之關心恐有不足；再斟酌兩造於同居期間屢生爭執，感
    情基礎薄弱，原告所受損害應非甚鉅，併兩造上開身分、地
    位、經濟情況、原告所受痛苦等一切情狀，認原告所得請求
    之非財產上損害賠償以200,000 元為適當，逾此範圍之請求
    ，尚屬過高，不應准許。
六、從而，原告依民法第977 條第1 項、第2 項之規定，請求被
    告賠償非財產上之損害200,000 元及自起訴狀繕本送達之翌
    日即95年2 月11日起至清償日止，按年息百分之5 計算之利
    息，為有理由，應予准許；逾上開金額之請求，尚屬無據，
    應予駁回。
七、本件事證已臻明確，兩造其餘攻擊防禦方法及舉證，核與本
    件判決之結果不生影響，爰不一一論述。
八、本判決所命給付之金額未逾500,000 元，爰依民事訴訟法第
    389 條第1 項第5 款之規定，依職權宣告假執行。
九、據上論結，原告之訴為一部有理由、一部無理由，依民事訴
    訟法第79條、第389條第1項第5款，判決如主文。
中    華    民    國    95    年    4     月    25    日
                        少年及家事庭法  官  楊中琪
正本係照原本作成。
如對本判決上訴，須於判決送達後20日內向本院提出上訴狀並表
明上訴理由，如於宣示後送達前提出上訴者須於送達後10日內補
提上訴理由書（須附繕本）。
                                    書記官  鄭美雀
中    華    民    國    95    年    4     月    25    日


司法院資訊處製作；財團法人民間司法改革基金會備份。
